【裁判字號】    94,選訴,16
【裁判日期】    950623
【裁判案由】    違反公職人員選舉罷免法
【裁判全文】
臺灣桃園地方法院刑事判決              94年度選訴字第16號
公  訴  人  台灣桃園地方法院檢察署檢察官
被      告  子○○
                    Ａ2
選任辯護人  莊勝榮律師
被      告  癸○○
            丑○○
上二人共同
選任辯護人  黃淑琳律師
            江肇欽律師
被      告  申○○
上列被告因違反公職人員選舉罷免法案件，經檢察官提起公訴（
94年度選偵字第20號、第29號、第40號），並更正犯罪事實，被
告自白犯罪，經本院合議庭裁定由受命法官獨任進行簡式審判程
序，檢察官聲請改依協商程序而為判決，本院判決如下︰
    主      文
子○○共同連續對於有投票權之人，交付賄賂，而約其投票權為
一定之行使，處有期徒刑陸月，如易科罰金以佰元折算壹日，
褫奪公權貳年，緩刑貳年。未扣案預備用以交付之賄賂新台幣貳
萬貳仟元及用以交付之賄賂新台幣壹佰陸拾肆萬伍仟伍佰元均沒
收。
癸○○共同連續對於有投票權之人，交付賄賂，而約其投票權為
一定之行使，處有期徒刑陸月，如易科罰金以佰元折算壹日，
褫奪公權貳年。緩刑貳年。未扣案預備用以交付之賄賂新台幣貳
萬貳仟元及用以交付之賄賂新台幣壹佰陸拾肆萬伍仟伍佰元均沒
收。
丑○○共同連續對於有投票權之人，交付賄賂，而約其投票權為
一定之行使，處有期徒刑陸月，如易科罰金以佰元折算壹日，
褫奪公權貳年。未扣案預備用以交付之賄賂新台幣貳萬貳仟元及
用以交付之賄賂新台幣壹佰陸拾肆萬伍仟伍佰元均沒收。
申○○共同連續對於有投票權之人，交付賄賂，而約其投票權為
一定之行使，處有期徒刑陸月，如易科罰金以佰元折算壹日，
褫奪公權貳年。未扣案預備用以交付之賄賂新台幣貳萬貳仟元及
用以交付之賄賂新台幣壹佰陸拾肆萬伍仟伍佰元均沒收。
    事實及理由
一、癸○○前曾因公共危險案件，經台灣新竹地方法院以90年度
    竹交簡字第553 號判處罰金17,000元確定，於民國90年7 月
    20日易科罰金執行完畢；丑○○前因違反公職人員選舉罷免
    法案件，經本院以90年度訴字第2042號判處有期徒刑5 月，
    褫奪公權2 年，經台灣高等法院於92年9 月19日以92年度上
    訴字第263 號駁回上訴確定：申○○前因違反公職人員選舉
    罷免法案件，經本院於95年5 月11日以94年度選訴字第31號
    判處有期徒刑6 月（均不構成累犯）。詎猶不知悔改，卯○○（已審結）原係第5 屆全國不分區立法委員，於93年間參
    與第6 屆山地原住民立法委員選舉，並於93年10月間登記為
    候選人，辰○○（另由台灣桃園地方法院檢察署檢察官為緩
    起訴處分）係卯○○立法院立法委員研究室（以下簡稱國會
    辦公室）主任，丑○○、癸○○均為卯○○後援會會長、國
    會辦公室助理，子○○則係卯○○之子，申○○乃桃園縣復
    興鄉鄉民代表，其等共同協助卯○○競選，辰○○主要負責
    競選期間經費之籌措與動支，丑○○、癸○○負責尋找台灣
    西部地區山地原住民居住地之樁腳，並負責相關綁樁事宜，
    子○○則於選舉後期，在卯○○國會辦公室協助參與競選活
    動及執行卯○○所指示之競選工作，申○○則負責為卯○○
    在桃園縣復興鄉從事布樁、拉票。詎卯○○為求順利當選，
    竟與辰○○、癸○○、丑○○、子○○及申○○等人，共同
    基於對有投票權人行求、期約及交付賄賂，而約其投票權為
    一定行使之概括犯意聯絡，由卯○○於93年11月17日以書面
    指示辰○○、丑○○、癸○○等助選人員，通知各地樁腳應
    儘速整理所負責地區有投票權人之人數，以利於投票前進行
    買票賄選事宜，93年11月19日各地樁腳即將可掌握之選民人
    數提報予子○○彙整後，再交由卯○○修改，至同年12月初
    某時，因投票日（即同年12月11日）將屆，卯○○之選情不
    佳，為提高得票數，卯○○、辰○○、丑○○、癸○○遂在
    台北市鎮○街1 巷1 號7 樓卯○○院外辦公室內，開會謀議
    以每票新台幣（下同）500 元不等之代價，預備向各地樁腳
    以「跑路工」名義所提出可掌握買票之選民進行賄選，並將
    人數提報給子○○彙整，而由辰○○負責籌措資金，後由丑
    ○○、癸○○等人將各地後援會所提報出可掌握之有投票權
    人名單，交由子○○彙整，並經卯○○批准後，進行買票的
    工作。於93年12月1 日，辰○○先以運費名義支付有犯意聯
    絡之台北市原住民之庚○○（未據起訴）10萬元（未扣案）
    ，實際係做為支付台北市地區原住民的買票費用；復於同年
    月7 日，辰○○匯款15萬元（未扣案）予有犯意聯絡之屏東
    縣樁腳丁○○（未據起訴），作為丁○○向南部原住民買票
    之費用；同日辰○○再匯款5 萬元（未扣案）予庚○○，作
    為庚○○買票之費用；同日辰○○經由子○○之指示，匯款
    10萬元（未扣案）至壬○○之帳戶，作為子○○向不詳姓名
    、年籍有投票權之人買票之費用；同日辰○○另支付現金35
    萬元（未扣案）予子○○，再由子○○支付於有犯意聯絡之
    新竹縣芎林鄉之樁腳酉○○（未據起訴），作為酉○○買票
    之費用；於同年月8 日，由辰○○先支付25萬元（未扣案）
    予不知情之未○○，再由未○○支付予有犯意聯絡之台中縣
    豐原鄉之樁腳戌○○（未據起訴），作為戌○○買票之費用
    ；於同年月9 日，辰○○以材料費名義支付台北市地區原住
    民庚○○127,000 元（未扣案），做為支付台北市原住民之
    買票費用；於同年月10日，辰○○再支付15,500元（未扣案
    ）予丙○○（未據起訴），做為支付基隆、汐止地區買票之
    費用，請求庚○○、丁○○、酉○○、戌○○、丙○○（以
    上5 人應由台灣桃園地方法院檢察署另行偵辦）將上開賄款
    交付予有投票權之人，並約投票當日投票給卯○○而為投票
    權之一定行使，庚○○、丁○○、酉○○、戌○○、丙○○
    明知辰○○所交付之金錢屬於買票賄款，竟予收受並應請求
    會交付予原住民選民而要求收賄之選民於投票當日投票給卯
    ○○為投票權之一定行使；同年月10日上午9 時50分許，辰
    ○○以選情危急，要求申○○至台北縣鶯歌鎮三鶯大橋附近
    某中國石油加油站對面與子○○碰面，並將預備進行買票之
    款項交予子○○持往約定之處所，同日中午，申○○依約前
    往該處，子○○即將裝有面額500 元、1,000 元不等紙鈔共
    計45萬元之牛皮紙袋交付予申○○，告知除部份款項作為支
    付宣傳工作費用外，餘款應儘速發給選民等語，申○○於收
    受前開款項後，除將其中款項23萬元支付為卯○○僱用人員
    插旗幟等工作費用後，旋即向有投票權之人即桃園縣復興鄉
    山地原住民午○○、寅○○、己○○、辛○○、巳○○（以
    上5 人已審結）等人，以每票500 元之代價行求交付賄賂，
    請其等投票予卯○○，又申○○為遂行為卯○○買票賄選之
    責，除上開賄選行為外，更囑午○○、寅○○、己○○、辛○○、巳○○等人為卯○○向各人在桃園縣復興鄉有投票權
    之原住民親友，以每票500 元之代價進行買票，午○○遂與
    申○○共同基於對有投票權人交付賄賂，而約其投票權為一
    定行使之概括犯意聯絡，申○○先於同日下午3 時，至午○○住處，交付40,000元予午○○，並囑午○○，上開款項除
    包含行賄之500 元，餘用以支付選舉雇用人員等相關之工作
    費用37,500元外，剩餘款項則為卯○○分向他人賄選，午○○為有投票權之人，於收受上開款項後，除許以將投票支持
    卯○○而為一定之行使外，並依囑扣除工作費用37,500元外
    ，餘款即以每人500 元不等之代價，連續向同縣復興鄉三民
    村之乙○○、甲○○、戊○○（以上3 人已審結）有投票權
    之原住民交付賄款，午○○並於93年12月11日投票前1 日傍
    晚在桃園縣復興鄉三民村內交付甲○○、戊○○各500 元（
    未扣案）及乙○○1,000 元（未扣案），請求投票當日投票
    給卯○○而為投票權之一定行使，乙○○、甲○○及戊○○
    明知午○○所交付之金錢屬於買票賄款，竟予收受並應允投
    票與卯○○而為一定之行使；寅○○、己○○、辛○○、巳
    ○○等人，則分別與申○○基於共同預備向有投票權人買票
    之犯意聯絡，申○○先後於93年12月10日下午3 時30分許，
    在寅○○住處，轉交15,000元予寅○○；同日下午6 時許在
    某不詳地點，交付15,000元予己○○；同日下午9 時30分許
    至11時許，在辛○○住處，交付15,000元予辛○○；同日下
    午11時30分許在巳○○住處，交付15,000元予巳○○，而寅
    ○○、己○○、辛○○、巳○○預備共同對於有投票權之人
    ，行求賄賂，而約其於投票時圈選立法委員候選人卯○○，
    惟寅○○、己○○、辛○○、巳○○等人，自前開收受之款
    項中除扣除自己本身之投票權所得賄賂500 元（均未扣案）
    、工作費用9,000 元外，其餘預備賄選之5,500 元（均未扣
    案），則因故未向有投票權之人行求賄賂；申○○所收受之
    其餘賄款12萬元，則由申○○以1 票500 元不等之代價，連
    夜發放住在桃園縣復興鄉姓名、年籍不詳有投票權之選民，
    請求投票當日投票給卯○○而為投票權之一定行使，而該等
    姓名年籍不詳之復興鄉原住民竟予收受並應允投票與卯○○
    而為一定之行使。於93年12月10日下午某時許，在卯○○國
    會辦公室內，復由子○○交付丑○○30萬元，辰○○交付癸○○15萬元，除其中6,700 元為支付丑○○所代墊之事務費
    用外，丑○○旋交付有犯意聯絡之原住民王馬利（未據起訴
    ，應由台灣桃園地方法院檢察署檢察官另行偵辦）賄款20萬
    元（未扣案），及交付某位真實姓名年籍不詳之田姓鄉親向
    居住於桃園地區之花蓮原住民行賄之款項33,000元（未扣案
    ），癸○○則向有投票權且具有犯意聯絡之新竹縣尖石鄉山
    地原住民亥○○（未據起訴，應由台灣桃園地方法院檢察署
    檢察官另行偵辦）交付行賄之款項15萬元（未扣案），除請
    求王馬利、亥○○及該田姓鄉親於投票當日投票給卯○○而
    為投票權之一定行使，並要求王馬利、亥○○及田姓鄉親以
    每票500 元、1,000 元不等之代價行求交付賄賂予渠等所認
    識之原住民，請其投票予卯○○，而為投票權一定行使，王
    馬利、亥○○及該田姓鄉親明知癸○○、丑○○所交付之金
    錢屬於買票賄款，竟予收受，除應允投票與卯○○而為一定
    之行使，並應請求會交付予原住民選民而要求收賄者於投票
    當日投票給卯○○而為投票權之一定行使，嗣經檢察官獲悉
    循線指揮法務部調查局桃園調查站偵辦而知悉上情。案經台
    灣桃園地方法院檢察署檢察官指揮法務部調查局桃園縣調查
    站移請及桃園縣政府警察局大溪分局報請台灣桃園地方法院
    檢察署檢察官偵查起訴。
二、證據：
    (一)被告子○○、癸○○、丑○○、申○○於偵查及本院審理
      中之自白。
    (二)同案被告午○○、寅○○、己○○、辛○○、巳○○、甲○○、乙○○、戊○○之供述。
    (三)證人辰○○於偵查中之證述。
    (四)卯○○親筆手稿、支出證明單、支出明細表各1份。
    (五)台北縣、桃園縣、新竹縣輔選幹部工作費用一欄表、收據
      、癸○○親筆手稿、匯款單據、地區工作費發放一覽表、
      領據、電話通聯紀錄、電話監聽譯文各1 份。
三、本件被告子○○、癸○○、丑○○、申○○均已認罪，經檢
    察官與被告子○○、癸○○、丑○○、申○○於審理程序達
    成協商之合意，其合意內容為：被告子○○均願受科處有期
    徒刑6 月，得易科罰金，緩刑2 年；被告癸○○願受科處有
    期徒刑6 月，得易科罰金，緩刑2 年；被告丑○○願受科處
    有期徒刑6 月，得易科罰金；被告申○○願受科處有期徒刑
    6 月，得易科罰金。經查，上開協商合意並無刑事訴訟法第
    455 條之4 第1 項所列情形之1 ，檢察官聲請改依協商程序
    而為判決，本院爰不經言詞辯論，於協商合意範圍內為協商
    判決，合予敘明。
四、沒收之宣告：按公職人員選舉罷免法第90條之1 第3 項預備
    或用以行求期約或交付之賄賂，不問屬於犯人與否，沒收之
    。但如其賄賂已交付與有投票權之人收受，因收受者係犯刑
    法第143 條第1 項之投票受賄罪，其所收受之賄賂應依同法
    條第2 項之規定沒收之，如全部或一部不能沒收時，追徵其
    價額。故犯投票行賄罪者，其已交付之賄賂，自應依刑法第
    143 條第2 項規定，於其對向共犯所犯投票受賄罪為沒收或
    追徵其價額之從刑宣告，不得再依上開公職人員選舉罷免法
    規定沒收，最高法院93年度台上字第5728號判決意旨參照。
    查被告經由申○○等人交付予乙○○、甲○○、戊○○、午
    ○○、寅○○、己○○、辛○○、巳○○共計4,500 元之賄
    賂，依照前揭最高法院判決意旨，本院已於乙○○、甲○○
    、戊○○、午○○、寅○○、己○○、辛○○、巳○○所犯
    投票受賄罪之案件為沒收之諭知，自不得於被告犯投票行賄
    罪中再次宣告沒收。同案被告卯○○經由辰○○、被告子○○、被告癸○○、被告丑○○交付予被告申○○、亥○○、
    王馬利、庚○○、丁○○、壬○○、酉○○、丙○○等人分
    別收受之賄賂1,645,500 元，因上開受賄者均尚未經檢察官
    偵查，尚未依刑法第143 條第2 項規定沒收，上開賄賂，均
    應依公職人員選舉罷免法第90條之1 第3 項規定宣告沒收。
    同案被告卯○○經由辰○○及被告子○○、申○○所交付予
    寅○○、己○○、辛○○、巳○○未扣案之現金各5,500 元
    （共計22,000元），為預備供投票行賄所用之賄賂，不問屬
    於犯人否，應依公職人員選舉罷免法第90條之1 第3 項併予
    宣告沒收。
五、附記事項：
  (一)被告子○○、癸○○、丑○○、申○○犯罪後，公職人員選
    舉罷免法於94年11月30日修正後公布，於同年12月2 日施行
    ，原公職人員選舉罷免法第90條之1 第1 項規定「對於有投
    票權之人，行求期約或交付賄賂或其他不正利益，而約其不
    行使投票權或為一定之行使者，處5 年以下有期徒刑，得併
    科40萬元以上400 萬元以下罰金。」已修正為「對於有投票
    權之人，行求期約或交付賄賂或其他不正利益，而約其不行
    使投票權或為一定之行使者，處3 年以上10年以下有期徒刑
    ，得併科100 萬元以上1,000 萬元以下罰金。」，經比較修
    正前後之法律規定，以修正前之舊法對被告子○○、癸○○
    、丑○○、申○○較為有利，自應依刑法第2 條第1 項但書
    規定，適用被告子○○、癸○○、丑○○、申○○行為時之
    舊法處斷。
  (二)被告子○○、癸○○、丑○○、申○○就投票行賄罪部分，
    於偵查中自白，爰依公職人員選舉罷免法第90條之1 第5 項
    前段之規定，減輕其刑。
  (三)被告子○○、癸○○、丑○○、申○○均依公職人員選舉罷
    免法第98條第3 項、刑法第37條第2 項、第3 項之規定，宣
    告褫奪公權，以資懲儆。
六、應適用之法條：刑事訴訟法第455 條之4 第2 項、第455 條
    之8 ，修正前公職人員選舉罷免法第90條之1 第1 項、第3
    項、第5 項前段、第98條第3 項，刑法第2 條第1 項但書、
    第11條、第28條、第56條、第41條第1 項前段、第37條第2
    項、第3 項、第74條第1 款，罰金罰鍰提高標準條例第2 條
    。
七、本判決除有刑事訴訟法第455 條之4 第1 項第1 款、第2 款
    、第4 款、第6 款、第7 款所定情形之一，或違反同條第2
    項規定者外，不得上訴。
八、如不服本件判決，得自收受判決送達後10日內，向本院提出
    上訴書狀，上訴於第二審法院。
九、本案經檢察官劉承武到庭執行職務。
中    華    民    國    95    年    6     月    23    日
                  刑事第四庭  法  官  張淑華
以上正本證明與原本無異
如不服本判決書應於送達後10日內向本院提出上訴狀
                              書記官  郭中明
中    華    民    國    95    年    6     月    30    日
附錄本案論罪科刑法條
修正前公職人員選舉罷免法第90條之1
對於有投票權之人，行求期約或交付賄賂或其他不正利益，而約
其不行使投票權或為一定之行使者，處5 年以下有期徒刑，得併
科新台幣40萬元以上4 百萬元以下罰金。
預備犯前項之罪者，處 1 年以下有期徒刑。
預備或用以行求期約或交付之賄賂，不問屬於犯人與否，沒收之
。
犯第 1 項或第 2 項之罪，於犯罪後六個月內自首者，減輕或免
除其刑；因而查獲候選人為共犯者免除其刑。
犯第 1 項或第 2 項之罪，在偵查中自白者，減輕其刑；因而查
獲候選人為共犯者，減輕或免除其刑。


司法院資訊處製作；財團法人民間司法改革基金會備份。
